【裁判字號】    95,訴,582
【裁判日期】    950919
【裁判案由】    重利
【裁判全文】
臺灣臺南地方法院刑事判決               95年度訴字第582號
    公  訴  人  臺灣臺南地方法院檢察署檢察官
    被      告  丙○○
    選任辯護人  曾柏暠律師
上列被告因重利案件，經檢察官提起公訴（95年度偵字第4973號
），本院判決如下：
    主  文
丙○○無罪。
    理  由
一、公訴意旨如附件起訴書所載。
二、按犯罪事實應依證據認定之，無證據不得推定其犯罪事實；
    又不能證明被告犯罪者，即應諭知無罪之判決，刑事訴訟法
    第一百五十四條、第三百零一條第一項分別定有明文。且同
    法第一百六十一條第一項規定：檢察官就被告犯罪事實，應
    負舉證責任，並指出證明之方法，因此檢察官對於起訴之犯
    罪事實，應負提出證據及說服之實質舉證責任。倘其所提出
    之證據，不足為被告有罪之積極證明，或其闡明之證明方法
    ，無從說服法官以形成被告有罪之心證，基於無罪推定之原
    則，即應為被告無罪判決之諭知，此有最高法院九十一年度
    台上字第五五九七號、九十二年度台上字第一二八號、第七
    一一號判決意旨可資參照。足見檢察官檢察官對於起訴之犯
    罪事實，應負實質舉證責任，其所提證據之證明力必須達於
    使法院確信起訴之犯罪事實為真實程度，倘其證明力尚未達
    到此一程度，而有合理懷疑存在者，既無從說服法官以形成
    被告有罪之心證，即係未盡其舉證責任，基於無罪推定及被
    告無自證無罪之原則，即應為被告無罪判決之諭知（最高法
    院年七十六年台上字第四九八六號判例意旨參照）。
三、按刑法第三百四十四條重利罪成立之要件為(一)乘人急迫、輕
    率或無經驗，貸以金錢或其他物品，(二)取得與原本顯不相當
    之重利。在第一條件，係指明知他人出於急迫、輕率或無經
    驗，而利用機會故為貸與，在第二條件，係指就原本利率、
    時期核算及參酌當地之經濟狀況，較之一般債務之利息，顯
    有特殊之超額者而言（最高法院27年上字第520號判例參照
    ）。故如向其借貸之人非出於急迫、輕率或無經驗之因素，
    或其收取之利息參酌社會當時之經濟狀況，較之一般債務之
    利息，並未顯有特殊之超額者，即不能以重利罪相繩。
四、本件訊據被告坦承於起訴書所載之時間，先後貸與告訴人乙○○、甲○○一百五十五萬元、一百八十八萬元，並分別按
    月息百分之二、百分之五收取利息，惟矢口否認有常業重利
    犯行，辯稱：起先伊不願意借告訴人二人，是渠二人拜託伊
    借予的，伊並沒有趁人急迫。因為渠二人說鐵漲價，如果以
    現金去買可以賺差價百分之五，說要讓伊賺；伊沒有靠放利
    息維生等語（見院卷第十六至十七頁）。經查：
(一)、被告貸與告訴人一百五十五萬元，收取月息百分之二部份，
    其收受之利息經換算為年息百分之二十四，與民法二百零五
    條規定約定利率不得超過週年百分之二十之規定，僅超過百
    分之四，且並未超過一般民間金錢借貸者間，通常容認約定
    利月息可以在百分之三範圍以下之上限。故此部份，被告所
    收取之利息，衡諸社會之經濟狀況，較之一般債務之利息，
    並未顯有特殊之超額者，並未顯然有特殊超額之情形，難認
    被告有取得與原本顯不相當之重利，揆諸上開說明，尚難以
    重利罪相繩。
(二)、被告貸與告訴人一百八十八萬元，收取月息百分之五部份，
    固有取得與原本顯不相當之重利之情事，惟告訴人乙○○於
    今年一月間曾在被告丙○○家中曾向被告自承其係先向被告
    以百分之五之月息調借款項後，再以百分之八月息轉借給第
    三人，藉此從中賺取百分之三差額之利息金錢，有被告提出
    之錄音帶二捲及錄音帶譯文乙份（見院卷第三十至四十九頁
    ）為證，告訴人即證人乙○○於本院審理中亦三坦承與被告
    有上述對話（見院卷第五十四頁）。足見告訴人乙○○、甲○○向被告以百分之五月息借貸一百八十八萬元是否出於急
    迫、輕率或無經驗，已甚值懷疑。參以告訴人乙○○、甲○○向被告借得一百八十八萬元是逐次分批所借，並非一次借
    貸，此一事實，業據證人甲○○、乙○○於審理中證述綦詳
    （見院卷第六十三、第七十、七十一頁），核與被告供述之
    借款情節相符，足見其二人係分次、週期性、有斟酌性地向
    被告借款，並非一次倉促借其該款項。又告訴人乙○○、甲○○經營之國興企業社從事五金零件買賣，資本額僅四十九
    萬元，每月營業額約三、四十萬元，此一事實，業經證人乙○○於本院審理中結證在卷（見院卷第五十八頁），渠等竟
    能自九十四年一月三十日起均按月依月息百分之五支付借款
    利息，甚且支付每月二筆借款債務應繳利息合計達十二萬五
    千元，直至九十四年十二月十日甲○○支票帳戶始發生退票
    之情事，在此之前被告甲○○之帳戶不曾有跳票紀錄，此一
    事實，亦經證人乙○○於本院審理中結證在卷（見院卷第七
    十、第五十八業、第七十一頁），足見告訴人乙○○、甲○○經營之國興企業社財務狀況並無危急迫切或週轉不靈之情
    事，否則以該企業社規模，豈能長期承擔按月支付上開巨額
    利息之理。況告訴人乙○○於審理中結稱：向被告借錢，是
    要購買鋼鐵及做生意用，當時鋼鐵已經慢慢漲價等語在卷（
    見本院卷第六十頁），證人甲○○結稱：因經營困難，要用
    現金買貨，所以後來才借五分（見本院卷第五十一頁）等語
    在卷觀之，自足認此部份借款時告訴人乙○○、甲○○經營
    之國興企業社財務狀況並無危急迫切或週轉不靈之情事，渠
    等之所以願支付月息五分重利向被告借貸，並非出於急迫、
    輕率或無經驗之因素，係為從中賺取利息或購買鋼鐵賺取價
    差，為自己利益之計算所致，被告亦無乘其急迫、輕率或無
    經驗之機會故為貸與之情事，亦足認定。揆諸上開說明，亦
    尚難以重利罪相繩。被告於警訊中供稱：告訴人向其供稱借
    錢係為償還渠二人向他人借九分利金錢債務云云，要與上開
    事證不合，自不足採為不利被告之認定。
(三)、綜上各情參互觀之，本件被告辯解尚足採信，公訴人所提證
    據之證明力尚未達於使本院確信起訴之犯罪事實為真實程度
    ，無從說服本院以形成被告有罪之心證，因認被告被訴犯罪
    不能證明，應諭知無罪，以免冤抑。又本件公訴人起訴之上
    開被告重利事實部份，事證已明，公訴人聲請傳訊證人郭信
    宏到庭證明被告貸放情形乙節，即無必要，併此敘明。
五、據上論斷，應依刑事訴訟法第三百零一條第一項，判決如主
    文。
中    華    民    國    95    年    9    月    19    日
                      刑事第一庭  審判長  法  官 吳勇輝
                                          法  官 林勝利
                                          法  官 柯顯卿
以上正本證明與原本無異。
如不服本判決，應於判決送達後十日內，向本院提出上訴狀。
                                          書記官 黃子起
中    華    民    國    95    年    9    月    19    日


司法院資訊處製作；財團法人民間司法改革基金會備份。
